# Bloques de código en R

## ¿Qué es un bloque de código?

Un bloque de código (en inglés, *code chunk*) es una sección de tu documento `.qmd` que contiene código ejecutable. Cuando renderizas el documento, Quarto ejecuta el código y puede insertar los resultados (texto, tablas, gráficos) directamente en el documento final.

Los bloques de código se delimitan con tres acentos graves y llaves que indican el lenguaje:

````markdown
```{{r}}
# Tu código R aquí
1 + 1
```
````

Al renderizar, esto produce:

```{r}
1 + 1
```

## Crear un bloque de código

En RStudio puedes crear un bloque de código de tres formas:

1. **Atajo de teclado**: `Ctrl+Alt+I` (Windows/Linux) o `Cmd+Option+I` (macOS).
2. **Menú**: Code > Insert Chunk.
3. **Manual**: escribe los delimitadores `` ``` `` directamente.

## Opciones de bloque

Las opciones de bloque controlan cómo se ejecuta y se muestra el código. Se escriben al inicio del bloque con el prefijo `#|`:

````markdown
```{{r}}
#| echo: true
#| eval: true
#| warning: false
library(tidyverse)
```
````

### Opciones más importantes

| Opción | Valores | Efecto |
|---|---|---|
| `echo` | `true` / `false` | ¿Mostrar el código fuente en el documento? |
| `eval` | `true` / `false` | ¿Ejecutar el código? |
| `output` | `true` / `false` | ¿Mostrar la salida del código? |
| `warning` | `true` / `false` | ¿Mostrar advertencias? |
| `message` | `true` / `false` | ¿Mostrar mensajes? |
| `fig-cap` | texto | Título de la figura generada |
| `fig-width` | número | Ancho de la figura (en pulgadas) |
| `fig-height` | número | Alto de la figura (en pulgadas) |
| `label` | texto | Etiqueta para referencias cruzadas |

### Ejemplo: ocultar el código `echo: false`

Cuando quieres mostrar solo el resultado (como en un informe profesional):

```{r}
#| echo: false
cat("Este resultado aparece sin mostrar el código que lo generó.")
```

### Ejemplo: mostrar código sin ejecutar `eval: false`

Útil para mostrar una instrucción de instalación:

```{r}
#| eval: false
install.packages("nombrePaquete")
```

## Código inline

Puedes insertar resultados de R directamente dentro del texto usando un acento grave (backtick `` ` ``), luego `{r}`, luego tu expresión de R, y otro acento grave para cerrar. Esto es útil para reportar valores calculados.

Por ejemplo, si escribes en tu archivo `.qmd`:

```` markdown
```{{r}}
pendiente <- 5 # en grados
```

La pendiente del cauce es `{{r}} round(pendiente/45 * 100, 1)` %.
````

El resultado será: La pendiente del cauce es `r round(5/45 * 100, 1)` %.

## Ejemplo práctico: cargar y explorar datos

Vamos a trabajar con un dataset de ejemplo que simula mediciones hidrológicas. Sigue los siguientes pasos para que puedas entender el proceso

1. Asegúrate de cumplir estos requisitos:
    - [ ] Tienes una carpeta de `datos`
    - [ ] En la carpeta de datos tienes el fichero `ejemplo-hidro.csv`.
2. Crea un nuevo documento de Quarto con las siguientes condiciones:
    - [ ] Título: "Ejemplo práctico de cargar y explorar datos"
    - [ ] Autor: tu nombre
    - [ ] Tipo de documento: html
3. Reemplaza el contenido del documento de Quarto, sin cambiar el encabezado por el siguiente contenido

    ```` markdown
    ```{{r}}
    #| message: false
    #| warning: false
    library(tidyverse)
    ```
    
    ## Cargar y explorar datos
    
    Cargando datos desde `datos/ejemplo-hidro.csv`
    
    ```{{r}}
    #| message: false
    datos <- read_csv("datos/ejemplo-hidro.csv")
    head(datos)
    ```
    
    Aquí tienes un resumen breve de los datos
    
    ```{{r}}
    summary(datos)
    ```
    ````
4. Presiona el botón de render y verás una página web con un análisis rápido de los datos con algo parecido a lo se ve a continuación:

```{r}
#| message: false
#| warning: false
library(tidyverse)
```

```{r}
#| message: false
datos <- read_csv("datos/ejemplo-hidro.csv")
head(datos)
```

```{r}
summary(datos)
```

## Crear un gráfico básico

En Quarto también puedes generar gráficos mediante código, si es necesario. Para completar el ejermplo práctico anterior, puedes agregar un bloque de código adicional donde se cree un gráfico a partir de los datos (copia y pega el siguiente contenido al final del documento):

````markdown
```{{r}}
#| label: fig-caudal-mensual
#| fig-cap: "Caudal medio mensual en la estación de ejemplo"
#| fig-width: 7
#| fig-height: 4
ggplot(datos, aes(x = fecha, y = caudal_m3s)) +
  geom_line() +
  labs(
    x = "Fecha",
    y = "Caudal (m³/s)"
  )
```
````
... luego presiona el botón de [Render] y mira el resultado.

```{r}
#| label: fig-caudal-mensual
#| fig-cap: "Caudal medio mensual en la estación de ejemplo"
#| fig-width: 7
#| fig-height: 4
#| echo: false
ggplot(datos, aes(x = fecha, y = caudal_m3s)) +
  geom_line() +
  labs(
    x = "Fecha",
    y = "Caudal (m³/s)"
  )
```

Observa cómo el gráfico se genera automáticamente a partir de los datos. Si los datos cambian, el gráfico se actualiza al renderizar de nuevo.

## Opciones globales

Puedes establecer opciones predeterminadas para **todos** los bloques de código del documento en el encabezado YAML:

```yaml
---
title: "Mi informe"
execute:
  echo: true
  warning: false
  message: false
---
```

Esto evita repetir las mismas opciones en cada bloque.

## Actividad autónoma

Crea un documento Quarto que:

1. Cargue el archivo `datos/ejemplo-hidro.csv` (o cualquier dataset en formato CSV que tengas disponible).
2. Muestre las **primeras filas** del dataset.
3. Calcule una **estadística descriptiva** (media, mediana o desviación estándar) de una variable numérica.
4. Reporte esa estadística en el texto usando **código inline** (por ejemplo: "El caudal promedio fue de X m³/s").
5. Genere un **gráfico** con `ggplot2` que muestre la distribución o tendencia de una variable.
6. Incluya al menos un bloque con `echo: false` (solo resultado) y otro con `echo: true` (código visible).
