# Instalación y configuración

## Lo que necesitas instalar

Para trabajar con Quarto necesitas tres herramientas:

1. **R** — el lenguaje de programación que usaremos para análisis de datos.
2. **RStudio** — el entorno de desarrollo donde escribirás tus documentos.
3. **Quarto** — el motor que convierte tus archivos `.qmd` en documentos finales.

::: {.callout-tip}
## ¿Ya tienes R y RStudio?
Si ya tienes R y RStudio instalados, solo necesitas verificar que tengas versiones recientes y luego instalar Quarto.
:::

## Paso 1: Instalar R

1. Ve a [https://cran.r-project.org/](https://cran.r-project.org/).
2. Selecciona tu sistema operativo (Windows, macOS o Linux).
3. Descarga e instala la versión más reciente (4.3 o superior).

### Verificar la instalación

Abre una terminal o consola y ejecuta:

```bash
R --version
```

Deberías ver algo como: `R version 4.4.x`.

## Paso 2: Instalar RStudio

1. Ve a [https://posit.co/download/rstudio-desktop/](https://posit.co/download/rstudio-desktop/).
2. Descarga la versión gratuita de RStudio Desktop para tu sistema operativo.
3. Instálalo siguiendo las instrucciones del instalador.

## Paso 3: Instalar Quarto

1. Ve a [https://quarto.org/docs/get-started/](https://quarto.org/docs/get-started/).
2. Descarga el instalador para tu sistema operativo.
3. Ejecuta el instalador.

### Verificar la instalación

En la **Terminal** de RStudio (no la consola de R), ejecuta:

```bash
quarto --version
```

Deberías ver un número de versión como `1.6.x` o superior.

::: {.callout-important}
## Terminal vs. Consola
RStudio tiene dos paneles de línea de comandos:

- **Consola** (Console): ejecuta código R. El prompt es `>`.
- **Terminal** (Terminal): ejecuta comandos del sistema. El prompt es `$` o `>` dependiendo del sistema.

Los comandos `quarto --version` y `R --version` van en la **Terminal**, no en la Consola.
:::

## Paso 4: Instalar paquetes de R necesarios

Abre RStudio y ejecuta en la **Consola de R**:

```{r}
#| eval: false
install.packages(c("tidyverse", "knitr", "gt", "tinytex"))
```

Estos paquetes se usarán a lo largo del curso:

| Paquete | Uso |
|---|---|
| `tidyverse` | Manipulación de datos y visualización con ggplot2 |
| `knitr` | Generar tablas y procesar bloques de código |
| `gt` | Crear tablas con formato profesional |
| `tinytex` | Generar documentos PDF (instala una versión ligera de LaTeX) |

Para instalar TinyTeX (necesario para generar PDFs), ejecuta además:

```{r}
#| eval: false
tinytex::install_tinytex()
```

## Tu primer documento Quarto

### Crear el archivo

1. En RStudio, ve a **File > New File > Quarto Document...**
2. Escribe un título (por ejemplo, "Hola Quarto") y tu nombre.
3. Selecciona **HTML** como formato de salida.
4. Haz clic en **Create**.

RStudio creará un archivo `.qmd` con contenido de ejemplo.

### Renderizar el documento

Hay tres formas de renderizar:

1. **Botón Render**: haz clic en el botón {{< kbd Render >}} en la barra de herramientas del editor.
2. **Atajo de teclado**: presiona `Ctrl+Shift+K` (Windows/Linux) o `Cmd+Shift+K` (macOS).
3. **Terminal**: ejecuta `quarto render mi-archivo.qmd`.

Al renderizar, Quarto:

1. Lee el archivo `.qmd`.
2. Ejecuta los bloques de código.
3. Combina texto y resultados.
4. Genera el documento final (HTML en este caso).

El resultado se abrirá automáticamente en el visor de RStudio o en tu navegador.

### Anatomía del archivo generado

```yaml
---
title: "Hola Quarto"
author: "Tu nombre"
format: html
---
```

Este bloque entre `---` es el **encabezado YAML** (se pronuncia "yáml"). Define los metadatos del documento. Debajo del encabezado va el contenido en Markdown y los bloques de código.

## El modo visual de RStudio

RStudio ofrece dos modos para editar archivos `.qmd`:

- **Source** (Código fuente): ves el Markdown crudo, exactamente como lo escribes.
- **Visual** (Visual): ves una vista previa con formato, similar a un procesador de texto.

Puedes alternar entre ambos con el botón **Source/Visual** en la esquina superior izquierda del editor. Ambos modos editan el mismo archivo; es solo una diferencia de presentación.

::: {.callout-tip}
## Recomendación
Empieza con el modo **Visual** si el Markdown te resulta nuevo. Conforme te sientas cómodo, prueba el modo **Source** para tener control total del formato.
:::

## Actividad autónoma

1. Completa la instalación de R, RStudio, Quarto y los paquetes de R si aún no lo has hecho.
2. Crea un nuevo documento Quarto con:
   - Título: "Hola Quarto"
   - Tu nombre como autor
   - Formato HTML
3. Modifica el contenido: escribe un párrafo sobre tu carrera en Ikiam.
4. Renderiza el documento y verifica que se genera correctamente.
5. Cambia el formato de `html` a `docx` en el encabezado YAML y renderiza de nuevo. ¿Qué diferencias notas?
